【裁判字號】    89,上更(二),91
【裁判日期】    890726
【裁判案由】    偽造有價證券
【裁判全文】
臺灣高等法院臺中分院刑事判決                  八十九年度上更(二)字第九一號
    上  訴  人
    即  被  告  戊○○
    指定辯護人  本院公設辯護人  丙○○
右上訴人因偽造有價證券案件，不服臺灣台中地方法院八十五年度訴字第二五六號中
華民國八十七年十二月九日第一審判決（起訴案號：臺灣台中地方法院檢察署八十五
年度偵字第七八三八、九二一○、一一五九九、一五三九三號；移送併辦案號：同署
八十六年他字第二號、八十七年度偵字第五五五五號），提起上訴，案經最高法院第
二次發回更審，本院判決如左：
      主  文
原判決關於偽造有價證券部分撤銷。
戊○○意圖供行使之用，而偽造有價證券，累犯，處有期徒刑參年貳月。如附表所示
之支票（共參張）、偽造之「甲○○○工業股份有限公司」及「李金賢」印章各壹顆
，均沒收。
      事  實
一、戊○○曾於民國（以下同）八十一年間，因違反麻醉藥品管理條例案件，經臺灣
    臺中地方法院判處有期徒刑六月確定，於八十二年五月一日執行完畢。又意圖為
    自己不法之所有，於八十五年一月中旬，在台中縣大安鄉○○村○○路一六六巷
    二十六號林旗參住處，竊取置放於林旗參衣櫥抽屜內之不知為何人持有之空白支
    票三張（詳如附表所示，該支票係甲○○○股份有限公司於八十四年十月十日，
    在台中縣大安鄉龜殼村龜殼莊七十九號公司所在地失竊之物），得手後，即意圖
    供行使之用，而偽造有價證券持以行使。於八十五年一月中旬間，在不詳地點，
    偽刻甲○○○工業股份有限公司及李金賢之印章後，將偽刻之該公司及李金賢之
    印章，蓋於附表編號(一)所示之支票發票人欄，偽造甲○○○工業股份有限公司及
    李金賢為支票之發票人，並偽填金額「陸萬壹仟元」及發票日「八十五年二月二
    十八日」，完成發票行為後，交予李志庭收受以抵充欠款；又以手寫「甲○○○
    工業有限公司」，並盜用其父「陳和雄」之印章蓋於附表編號(二)所示之空白支票
    發票人欄，偽造甲○○○工業股份有限公司及陳和雄為支票之發票人，偽填金額
    「壹萬元」及發票日「八十五年二月十八日」，同時在支票背面盜蓋「陳和雄」
    之印章背書後，交予黃筆烈收受用以抵付所欠債款，足以生損害於陳和雄；亦以
    手寫「甲○○○工業股份有限公司」並盜用其父「陳和雄」之印章蓋於附表編號
    (三)所示之空白支票發票人欄，偽造甲○○○工業股份有限公司及陳和雄為支票之
    發票人，偽填金額「貳萬元」及發票日「八十五年三月十五日」後，交予柯昭嘉
    委託調借現款，柯昭嘉乃轉向歐元豪調借而交付歐元豪，嗣因柯昭嘉與歐元豪失
    去聯繫，而未能取得現款。上開偽造之支票均因甲○○○股份有限公司掛失止付
    致未兌現。
二、案經台中縣警察局大甲分局報告臺灣臺中地方法院檢察署檢察官偵查起訴。
      理  由
一、右揭事實，訊據上訴人即被告戊○○於本審言辭辯論期日，均坦承供認不諱。而
    被告將如附表編號(一)面額六萬一千元之支票交予李志庭，用以抵付欠款，交付時
    該支票已記載完成；將附表編號(二)之支票交付黃筆烈抵充欠款，交付時該支票亦
    已記載完成；將附表編號(三)之支票交予柯昭嘉，委託調借現款，該支票上之面額
    、發票人、發票日期均係被告填載後始交付，柯昭嘉並轉向歐元豪調借而交付歐
    元豪，嗣因柯昭嘉與歐元豪失去聯繫，以致未取得現款等情，業分別經證人李志
    庭、黃筆烈、柯昭嘉於警訊時、偵查中及原審證述綦詳（見第七八三八號偵查卷
    第十五頁背面，第九二一○號偵查卷第十頁背面，第一六一五六號偵查卷第七十
    二頁背面、第七十九頁背面，原審卷第一四六頁正、背面），並有如附表所載之
    支票、退票理由單、遺失票據申報書等影本在卷可證（附於第七八三八號偵查卷
    第九、十頁，第九二一○號偵查卷第十三、十四頁，第一六一五六號卷第九至十
    一頁）。
二、被告於本審言辭辯論期日以前，對於其右揭在林旗參住處竊取如附表所示三張支
    票之事實未予爭辯，惟卻矢口否認有偽造有價證券持以行使之犯行，辯稱：附表
    編號(一)之支票，伊僅填寫面額及發票日期後即交予柯昭嘉，至於甲○○○工業股
    份有限公司及李金賢之印章則係柯昭嘉在其住處旁之印章店偽刻後自行蓋用，與
    伊無關，而附表編號(二)、(三)所示之支票，雖其上發票人甲○○○工業有限公司及
    陳和雄之印章，均係伊所偽填及盜蓋，但面額及發票日期則係伊竊得支票時即已
    填載完成云云。然此非惟與前揭證人李志庭、黃筆烈、柯昭嘉所述不符，亦與被
    告在本院前審所供：伊竊得附表之支票時，該三張支票均屬空白票據，而編號(二)
    、(三)之支票，其上之面額、日期、發票人甲○○○工業有限公司及陳和雄之印文
    ，均係伊所偽填及盜蓋等情有異（見本院前審上訴卷第二十九頁背面、第三十頁
    正面），故被告上開辯解，自屬不足取信。而被告既係持支票向他人調現或抵充
    欠款，若支票上之記載尚未完成，焉能為他人所願收受？柯昭嘉豈肯替被告偽刻
    他人之印章予以加工？被告此部分之辯解顯與經驗法則有違，尤無足採。
三、本院函請彰化商業銀行大甲分行檢送甲○○○工業股份有限公司之甲存帳戶（帳
    號0000000000號）之開戶資料，其上所蓋公司印章，核與附表編號(一)
    所蓋之印文，大小有極為明顯之差別，且該公司負責人為乙○○，亦非附表編號
    (一)所蓋之李金賢，應係他人以偽造之印章所蓋之偽造印文，已無疑義。又本院採
    集被告當庭書寫之筆跡，連同偽造之支票影本與前述開戶資料，囑請法務部調查
    局鑑定比對，雖因可供比對之參考字跡過少，無法鑑定（見本審卷第四十七至四
    十九頁）。但審酌前揭各項證據研判，及被告於本審言辭辯論期日坦承犯行，足
    認係被告竊得空白支票後，意圖供行使之用，而偽造持以行使，偽刻甲○○○工
    業股份有限公司及李金賢之印章後，將偽刻之該公司及李金賢之印章，蓋於附表
    編號(一)所示之支票發票人欄，偽造甲○○○工業股份有限公司及李金賢為支票之
    發票人，並偽填金額及發票日期後，始交予李志庭抵充欠款；又以手寫「甲○○
    ○工業有限公司」或「甲○○○工業股份有限公司」，並盜用其父「陳和雄」之
    印章蓋於附表編號(二)及編號(三)所示之空白支票發票人欄，偽造甲○○○工業有限
    公司或「甲○○○工業股份有限公司」及陳和雄為支票之發票人，均偽填金額及
    發票日期，並在編號(二)之支票背面盜蓋「陳和雄」之印章背書後，分別交予黃筆
    烈及柯昭嘉而持以行使，至為明灼。被告先前否認犯行，所辯各節，無非係其卸
    責之詞，不足遽採，其犯行洵堪認定。
四、按署押為構成有價證券之一部，如於偽造之有價證券上偽造署押，即吸收於偽造
    有價證券行為之內，不另構成偽造署押罪名（最高法院二十六年上字第一三六二
    號著有判例參照）。又行為人為達同一之目的，同時偽造同一被害人之多件同類
    文書或多張有價證券，因其法益之享有人各僅有一個，應認其侵害之法益各為一
    個，不能以其偽造之件數或張數，計算其法益之數目。又連續犯之成立，除主觀
    上須基於一個概括之犯意外，客觀上須先後數行為，逐次實施而具連續性，侵害
    數個同性質之法益，其每一前行為與次行為，依一般社會健全觀念，在時間差距
    上，可以分開，在刑法評價上，各具獨立性，每次行為皆可獨立成罪，構成同一
    之罪名，始足當之；如係於同時同地或密切接近之時地實施，侵害同一之法益，
    各行為之獨立性極為薄弱，依一般社會健全觀念，在時間差距上，難以強行分開
    ，在刑法評價上，以視為數個舉動之接續施行，合為包括之一行為予以評價，較
    為合理，則屬接續犯，而為包括之一罪（最高法院八十六年度台上字第三二九五
    號著有判例參照）。又行使偽造有價證券以使人交付財物，如果所交付者即係該
    證券本身之價值，則其詐欺取財仍屬行使偽造有價證券之行為，不另成立詐欺罪
    名（最高法院二十五年上字一八一四號判例意旨參照），但如以偽造之有價證券
    供作擔保或作為新債清償而借款，則應論以詐欺罪之牽連犯。準此，本件核被告
    上開所為，係犯刑法第二百零一條之偽造有價證券罪，第二百十六條、第二百十
    條之行使偽造私文書罪（即於附表編號(二)之支票背面盜蓋陳和雄之印章偽造背書
    部分），第三百二十條第一項之竊盜罪，第三百三十九條第三項、第一項之詐欺
    取財未遂罪。又被告偽造附表之三張支票，其時間密接，方法手段相同，侵害同
    一之法益，揆諸前揭說明，顯係基於單一之犯意而為之，應予包括評價，屬接續
    犯，以一罪論。而被告行使偽造有價證券之低度行為，則應為其偽造有價證券之
    高度行為所吸收，偽造私文書之低度行為，應為其行使偽造私文書之高度行為所
    吸收，均不另論罪。其偽刻「甲○○○工業股份有限公司」及「李金賢」之印章
    ，並用以偽造印文於附表編號(一)之支票上，偽造「甲○○○工業有限公司」（附
    表編號(二)之支票）、「甲○○○工業股份有限公司」（附表編號(三)所示之支票）
    之署名，及盜用「陳和雄」印章於發票人欄之行為，係偽造有價證券行為之一部
    份，亦不另論罪。被告分持附表之支票交予黃筆烈、李志庭抵充欠款，其所取得
    者均係票面之價值，固不另論予詐欺罪，但被告持支票交予柯昭嘉委託柯昭嘉調
    借現款未遂，除犯偽造有價證券罪外，另牽連犯有詐欺取財未遂罪（被告利用不
    知情之柯昭嘉代為調借現金，此部分並為間接正犯）。被告所犯竊盜罪與偽造有
    價證券罪二罪間；於附表編號(二)所犯之偽造有價證券及行使偽造私文書二罪間；
    於附表編號(三)所犯偽造有價證券及詐欺取財未遂罪二罪間；均有方法、結果之牽
    連關係，為裁判上一罪，應從一重之偽造有價證券罪論處。公訴人就被告上開竊
    盜林旗參部分之犯行，雖未起訴，惟該竊盜部分與偽造有價證券行為間，有方法
    、結果牽連之裁判上一罪關係，自為起訴效力所及，而應併予審究。又被告戊○
    ○曾於八十一年間，因違反麻醉藥品管理條例案件，經原審法院判處有期徒刑六
    月確定，於八十二年五月一日執行完畢，此有被告全國前案紀錄表一份在卷佐證
    ，被告前受有期徒刑之執行完畢後，五年以內再犯有期徒刑以上之本罪，是為累
    犯，應依法加重其刑。
五、原審以被告罪證明確，予以論科固非無見。惟原判決就被告偽造陳和雄背書，
    另犯有刑法第二百十六條、第二百十條之行使偽造私文書罪部分，及委託柯昭嘉
    調借現款未遂，應另成立詐欺取財未遂罪，均漏未論及；附表編號(一)支票上甲
    ○○○工業股份有限公司及李金賢之印章、印文，應係被告所偽造，亦疏未審酌
    ；附表編號(二)之支票係偽填發票人「甲○○○工業有限公司」、編號(三)所示之
    支票係偽填發票人「甲○○○工業股份有限公司」，原判決卻誤為偽填「甲○○
    ○股份有限公司」，均有未合。被告上訴意旨以其所犯本案之偽造有價證券與臺
    灣臺中地方法院八十六年易字第一七二二號案，有裁判上一罪之關係，而指摘原
    判決不當，雖無理由（詳如後述），但原判決既有上述各可議之處，即屬無可維
    持，應由本院予以撤銷改判。爰審酌被告之素行記錄欠佳，此有被告全國前案紀
    錄表一份在卷可稽，被告為圖謀不法利益，致觸法犯紀，其偽造有價證券行為，
    足以影響交易秩序，擾亂票據之正常流通，惟被告犯罪後，現已知所悔悟，坦承
    全部犯行等一切情狀，判處有期徒刑三年二月。如附表所示之支票（共三張）係
    被告偽造之有價證券，既未滅失，爰依刑法第二百零五條之規定，諭知沒收，偽
    造甲○○○工業股份有限公司、李金賢之印章，亦無證據證明已經滅失，自應依
    刑法第二百十九條之規定諭知沒收。至被告以偽刻之甲○○○工業股份有限公司
    及李金賢之印章，蓋於附表編號(一)所示之支票發票人欄，偽造之各該印文，則為
    其偽造有價證券之構成部份，已因支票諭知沒收而包括，無須再就其上之偽造印
    文諭知沒收。
六、至台灣台中地方法院八十六年易字第一七二二號案件係對被告於八十五年十二月
    十五日晚上，進入臺中縣大甲鎮○○○路九十八號陳吉所經營之宏吉鐵工廠，竊
    取陳吉及其家屬所有之彰化商業銀行大甲分行支票一本，及印章等物，並於二至
    三日後，在臺中縣大甲鎮某國中附近友人住處，意圖供行使之用，將其中三張支
    票，未經允許盜用所竊得之宏吉鐵工廠之方章、陳姬君之私章於該三張支票上，
    並將其中一張於背面背書偽簽「陳鴻斌」之署押，並委託不知情之黃樂國向蘇木
    元調現；另於八十五年十二月間某日在苖栗縣苑裡鎮錦山里「金良與窯業公司」
    ，將另一張偽造之支票借與劉啟森作為周轉使用；又於八十五年十二月間某日，
    戊○○在臺中縣大甲鎮○○路一處廢鐵集中場，將另一張偽造之支票借張榮洲作
    周轉之犯行，而判決認被告戊○○上開行為犯有刑法第二百零一條之偽造有價證
    券罪，同法第二百十六條、第二百十條之行使偽造私文書罪，同法第三百二十條
    第一項之竊盜罪，此有上開判決正本一份在卷可稽（見本院前審上訴卷第四十四
    頁及本審卷內附之該判決書）。被告於上開竊取陳吉所經營宏吉鐵工廠前開三張
    支票，並加以偽造行使之時間，係於八十五年十二月間，與被告本件所犯之偽造
    有價證券罪之時間，在八十五年一月間，二案之犯罪時間相距有十一個月，且被
    告本件偽造支票所犯之偽造有價證券罪，其犯罪係因在友人林旗參住處，有機可
    趁，而竊得在該處之空白支票後，加以偽造行使，被告此部分犯罪，係因偶然之
    機會而竊得前開空白支票，而用以犯罪，在其犯罪當時，顯難預見其後有此類之
    機會，則其嗣於相隔十一個月之後，被告又因行竊時竊得宏吉鐵工廠之空白支票
    ，再加以偽造行使，被告先後二次之偽造支票，尚難認係以一概括之犯意所為之
    連續犯，而不生本件被訴犯行，已為上開確定判決效力所及之問題，故被告認兩
    者有裁判上一罪之關係，所辯難認為有理由，爰予敘明。
七、據上論斷，應依刑事訴訟法第三百六十九條第一項前段、第三百六十四條、第二
    百九十九條第一項前段，刑法第二百零一條第一項、第二百十六條、第二百十條
    、第三百二十條第一項、第三百三十九條第三項第一項、第二百零五條、第二百
    十九條、第五十五條、第四十七條、罰金罰鍰提高標準條例第一條前段，判決如
    主文。
八、本案經檢察官丁○○到庭執行職務。
中      華      民      國    八十九     年      七     月    二十六    日
                                  臺灣高等法院臺中分院刑事第八庭
                                        審判長法  官  羅  得  村
                                              法  官  劉  榮  服
                                              法  官  古  金  男
右正本證明與原本無異。
如不服本判決應於收受送達後十日內向本院提出上訴書狀，其未述上訴之理由者並
得於提起上訴後十日內向本院補提理由書（均須按他造當事人之人數附繕本）。
                                              書記官  林  世  傑
中      華      民      國    八十九     年      七     月    二十九    日
附錄本案論罪法條全文：
刑法第二百零一條：
  意圖供行使之用，而偽造、變造公債票，公司股票或其他有價證券者，處三年以上
  十年以下有期徒刑，得併三千元以下罰金。
  行使偽造、變造之公債票、公司股票或其他有價證券或意圖供行使之用收集或交付
  於人者，處一年以上七年以下有期徒刑，得併科三千元以下罰金。
                                                                        Ｃ
附表：
┌──┬─────┬───┬────┬─────┬─────┬─────┐
│編號│票     號 │面 額 │發 票 日│發  票  人│付  款  人│備      註│
├──┼─────┼───┼────┼─────┼─────┼─────┤
│ (一) │GR0000000 │61000 │85.02.28│甲○○○工│彰化商業銀│偽造發票人│
│    │          │      │        │業股份有限│行大甲分行│印章簽蓋於│
│    │          │      │        │公司（蓋偽│          │支票發票人│
│    │          │      │        │造公司印）│          │欄，並自行│
│    │          │      │        │李金賢（蓋│          │填載金額及│
│    │          │      │        │偽造私印）│          │發票日期  │
├──┼─────┼───┼────┼─────┼─────┼─────┤
│ (二) │GR0000000 │10000 │85.02.18│甲○○○工│彰化商業銀│被告自行填│
│    │          │      │        │業有限公司│行大甲分行│載金額、發│
│    │          │      │        │（以手寫）│          │票日期，並│
│    │          │      │        │陳和雄（盜│          │手寫公司及│
│    │          │      │        │蓋其父之印│          │盜蓋其父印│
│    │          │      │        │章）      │          │章為發票人│
├──┼─────┼───┼────┼─────┼─────┼─────┤
│ (三) │GR0000000 │20000 │85.03.15│甲○○○工│彰化商業銀│被告自行填│
│    │          │      │        │業股份有限│行大甲分行│載金額、發│
│    │          │      │        │公司（以手│          │票日期，並│
│    │          │      │        │寫）陳和雄│          │手寫公司及│
│    │          │      │        │（盜蓋其父│          │盜蓋其父印│
│    │          │      │        │之印章）  │          │章為發票人│
└──┴─────┴───┴────┴─────┴─────┴─────┘
                                                                        Ｃ


司法院資訊處製作；財團法人民間司法改革基金會備份。
